臺灣高等法院民事判決　　　　　　　　 99年度家上字第238號
上　訴　人　周國君
訴訟代理人　蔡淑美律師
被上訴人　　劉英清
上列當事人間離婚事件，上訴人對於中華民國99年7月20日臺灣
臺北地方法院98年度婚字第652號第一審判決提起上訴，本院於
99年1月13日言詞辯論終結，判決如下：
    主  文
原判決廢棄。
被上訴人在第一審之訴駁回。
第一、二審訴訟費用由被上訴人負擔。
    事實及理由
一、本件上訴人聲明求為判決：
    (一)原判決廢棄。
    (二)被上訴人在第一審之訴駁回。
    (三)第一、二審訴訟費用由被上訴人負擔。
    被上訴人聲明求為判決：
    (一)上訴駁回。
    (二)第二審訴訟費用由上訴人負擔。
二、被上訴人主張：伊與上訴人於民國（下同）86年1月23日結
    婚，原本相處尚稱融洽，詎上訴人於結婚一年多後，即常常
    要求伊在大陸地區購屋，因伊無錢購屋，兩造遂常生口角，
    曾揚言逼迫伊跳樓、去死。又伊為上訴人申請中華民國身分
    證所需新臺幣（下同）38萬元存款證明，乃代其向地下錢莊
    借款，言明取得身分證後返還，惟上訴人於94年10月間取得
    身分證後，竟將全部款項提取購買黃金、美鈔，攜帶出境返
    回大陸，未留分毫給伊。上訴人迄今仍不願離婚，僅是期待
    伊過世後得以配偶身分領取伊原本一半俸給。況上訴人於99
    年10月12日再因口角而毆打伊。上訴人前揭行為，令伊感到
    非常痛苦，兩造間婚姻已發生難以彌補之破綻，爰依民法第
    1052條第2項之規定，求為准伊與被上訴人離婚之判決（原
    審為被上訴人勝訴之判決，上訴人不服提起上訴）。
    上訴人則以：伊與被上訴人前經朋友介紹認識，於書信往來
    一年後結婚，婚後在台共同生活，然被上訴人天天打牌，早
    出晚歸，讓伊成天面對四面牆。伊於94年間因申請中華民國
    身分證需要資力證明，乃向被上訴人借款33萬元，承諾取得
    身分證後還款。嗣伊因已來台4年未曾返鄉探親，經商請被
    上訴人協助返鄉，惟未獲同意。伊乃向被上訴人商借上開33
    萬元部分金額後，返回大陸探親並辦理大陸銷戶手續。被上
    訴人所主張離婚事實，均不實在，伊與被上訴人並無難以維
    持婚姻事由存在，縱有該事由存在，亦因被上訴人拒絕給付
    生活費，將伊趕至煮飯房間居住，致伊未能與被上訴人同居
    一室，此乃被上訴人應完全負責或應負較重責任，是被上訴
    人亦不得訴請離婚等語，資為辯解。
三、本件上訴人原為大陸地區人民，於86年1月23日與臺灣地區
    人民即被上訴人結婚，嗣上訴人於94年8月29日取得中華民
    國身分證，兩造婚姻關係仍存續中等情，為兩造所不爭，並
    有戶籍謄本、結婚證、大陸地區人民在臺灣地區居留或定居
    申請書、大陸地區人民進入臺灣地區保證書、流動人口登記
    聯單等件在卷可稽（見原審卷第7、8、13-14、15、16頁）
    ，自堪信為真實。
四、被上訴人主張伊與上訴人結婚一年餘後，即因購屋乙節常生
    口角，上訴人並揚言逼迫伊跳樓、去死，嗣伊代上訴人向地
    下錢莊所借，俾供上訴人申請國民身分證資力證明之38萬元
    款項，並未返還伊，竟換購黃金、美元後，攜帶返回大陸，
    上訴人係期待伊過世後，得以續領伊俸給半數，而其復於99
    年10月12日細故毆打伊，令伊感到非常痛苦云云，則為上訴
    人所否認，並以前詞置辯。本件依兩造上開攻防意旨，所應
    究者，厥為：被上訴人以前揭事實，主張兩造有難以維持婚
    姻之重大事由，是否有據？被上訴人以前揭事由依民法第10
    52條第2項規定訴請離婚，是否有理？經查：
    (一)按民事訴訟如係由原告主張權利者，應先由原告負舉證之
      責，若原告先不能舉證，以證實自己主張之事實為真實，
      則被告就其抗辯事實即令不能舉證，或其所舉證據尚有疵
      累，亦應駁回原告之請求（最高法院17年上字第917號判
      例參照）。本件被上訴人主張兩造因購屋乙節常生口角，
      上訴人並揚言逼迫伊跳樓、去死之事實，不唯為上訴人所
      否認（見本院卷第58頁背面第15行），而被上訴人就該等
      事實，除表示沒有錄音，也沒有人看到等語外（見本院卷
      第26頁背面第11行），復未能提出證據以實其說，依前揭
      說明，被上訴人上開主張，自不足取。至被上訴人復主張
      上訴人於99年10月12日細故毆打伊等情，亦為上訴人所否
      認（見本院卷第58頁背面第15行），而被上訴人雖提出驗
      傷診斷書為證（見本院卷第32頁），然依該診斷書所載，
      被上訴人係於99年10月15日下午14時45分前去驗傷，其所
      受傷害僅為左眼眶瘀傷而已，此外有關推定受傷時間、致
      傷之原因及其兇器種類等事由均填載「未知」，是該診斷
      書所能證明者，僅為被上訴人於驗傷當時受有左眼眶瘀傷
      而已，尚無法推導係上訴人於99年10月12日毆打被上訴人
      所造成。況被上訴人主張毆打日期相距其驗傷日期已間隔
      3日，而該等期間兩造已因本件離婚事件涉訟並繫屬本院
      中，若上訴人於99年10月12日確有毆打被上訴人等情屬實
      ，則被上訴人豈會間隔3日始前去驗傷之理？是被上訴人
      前揭主張，亦與常情不符。此外，被上訴人復表示沒人看
      到上訴人毆打伊等語（見本院卷第55頁背面第21行），是
      依前揭說明，被上訴人該等主張，亦無足取。
    (二)按有民法第1052條第1項以外之重大事由，難以維持婚姻
      者，夫妻之一方如無過失或過失程度較輕或其程度相當，
      自均得請求離婚，此觀同條第2項之規定即明。所謂「難
      以維持婚姻之重大事由」，係以婚姻是否已生破綻而無回
      復之希望為其判斷之標準。而婚姻是否已生破綻無回復之
      希望，則應依客觀之標準，即難以維持婚姻之事實，是否
      已達於倘處於同一境況，任何人均將喪失維持婚姻意欲之
      程度而定（最高法院94年度台上字第2059號裁判意旨參照
      ）。本件被上訴人雖主張伊曾代上訴人向地下錢借38萬元
      ，俾供上訴人申請國民身分證資力證明之用等情，惟為上
      訴人否認係向地下錢莊借得（見本院卷第25頁背面第11行
      ），而被上訴人就此除陳述實際僅拿到35萬元，復表明就
      其向地下錢莊借錢乙事，並沒有證據等語（見本院卷第25
      頁背面第15-19行），可見被上訴人主張伊曾向地下錢莊
      告貸等情，並無可採。又上訴人雖不否認曾向被上訴人取
      得30餘萬元作為申請國民身分證資力之證明（見本院卷第
      8頁第12、13行）。至兩造就該等款項係如何約定返還固
      有不同主張（見本院卷第8頁第18-22行、58頁背面第1-4
      行），然此乃兩造就前揭金錢借貸及其返還相關事項發生
      彼此認知之歧異，非不得循法定程序解決，參之前揭借貸
      尚非鉅額，被上訴人仍領有俸給，其於99年1月7日尚存有
      24萬1,188元，99年2月4日領有年節慰問金5萬5,592元，9
      9年7月1日領有退役俸給22萬7,946元，每月月底尚領有2,
      000元等情，此有被上訴人所提郵局存摺附卷可憑（見本
      院卷第44頁），是依被上訴人收入情形，實難依此借貸細
      故，即可遽認兩造婚姻關係，已達於處於同一境況，任何
      人均將喪失維持婚姻意欲之程度。再者，本件被上訴人所
      主張其他離婚之事實（見本院卷第58頁倒數第4行至同頁
      背面第9行），己未能舉證以實其說（見本院卷第55頁背
      面倒數第5行）。是綜合上開說明，被上訴人以所主張事
      實，認兩造有難以維持婚姻之重大事由存在，委無可取，
      其依民法第1052條第2項規定，請求判准兩造婚離婚，於
      法不符。
    (三)至上訴人雖曾以被上訴人將其趕至煮飯房間，致兩造未能
      同居一室等語抗辯。然該部分事實，被上訴人並未依此作
      為本件請求離婚之事由（見本院卷第58頁倒數第4行至同
      頁背面第9行），是該部分，已非本院審酌範圍。況兩造
      原同居一室，嗣被上訴人細故將上訴人趕至對門之煮飯房
      間居住等情，業經上訴人陳明在卷，復有兩造目前所居住
      房間照片附卷可稽（見本院卷第50-52頁、60頁）。被上
      訴人雖就是否曾將上訴人趕至煮飯房間乙節表示忘記等語
      （見本院卷第26頁第18行），然經本院質之現在上訴人要
      跟你居住同一房間是否同意時，被上訴人則表示不同意，
      並陳明係因害怕上訴人害伊（見本院卷第26頁第22-26行
      ）。經本院再質之上訴人有毒害伊之紀錄時，被上訴人則
      表示沒有等語（見本院卷第26頁背面第13-15行）。可見
      兩造目前未能同居一室，係被上訴人所造成，為應負責或
      負過失責任較重一方。另上訴人雖曾以原法院98年度司家
      調字第341號事件聲請兩造調解離婚，嗣經撤回調解聲請
      ，然上訴人調解聲請之事由，乃主張被上訴人拒絕給付生
      活費、惡意遺棄、拳腳打罵等情，業經本院調閱該卷宗查
      明無訛。是縱認兩造婚姻關係已生破綻無回復之希望，然
      就此重大事由，被上訴人之過失程度顯然較上訴人為重，
      若准被上訴人離婚，將難符公平，被上訴人據以請求離婚
      ，即屬無據。
五、綜上所述，被上訴人依民法第1052條第2項之規定請求判決
    離婚，為無理由，應予駁回。原審所為上訴人敗訴之判決，
    自有未洽。上訴意旨指摘原判決不當，求予廢棄改判，為有
    理由。自應由本院予以廢棄改判，如主文第2項所示。
六、本判決事實已臻明確，兩造其餘陳述及所提其他證據方法，
    核於判決基礎之結果不生影響，爰不另一一論述，併此敘明
    。
七、據上論結，本件上訴為有理由，依民事訴訟法第450條、第7
    8條，判決如主文。
中    華    民    國   100    年    1     月    27    日
                    民事第二十庭
                        審判長法  官  張  蘭
                              法  官  黃莉雲
                              法  官  王漢章
正本係照原本作成。
如不服本判決，應於收受送達後20日內向本院提出上訴書狀，其
未表明上訴理由者，應於提出上訴後20日內向本院補提理由書狀
（均須按他造當事人之人數附繕本）上訴時應提出委任律師或具
有律師資格之人之委任狀；委任有律師資格者，另應附具律師資
格證書及釋明委任人與受任人有民事訴訟法第466條之1第1項但
書或第2項（詳附註）所定關係之釋明文書影本。如委任律師提
起上訴者，應一併繳納上訴審裁判費。
中    華    民    國   100    年    1     月    27    日
                              書記官  林淑貞
附註：
民事訴訟法第466條之1（第1項、第2項）：
對於第二審判決上訴，上訴人應委任律師為訴訟代理人。但上訴
人或其他法定代理人具有律師資格者，不在此限。
上訴人之配偶、三親等內之血親、二親等內之姻親，或上訴人為
法人、中央或地方機關時，其所屬專任人員具有律師資格並經法
院認為適當者，亦得為第三審訴訟代理人。